臺灣高等法院刑事判決
109年度上訴字第2020號
上  訴  人  臺灣基隆地方檢察署檢察官
被      告  廖冠蒲


上列上訴人因被告違反洗錢防制法等案件，不服臺灣基隆地方法
院109年度金訴字第47號，中華民國109年4月28日第一審判決（
起訴案號：臺灣基隆地方檢察署108年度調偵字第325號、109年
度偵字第478號），提起上訴，本院判決如下：
    主  文
上訴駁回。
    理  由
一、本案經本院審理結果，認第一審判決以不能證明被告丁○○
    犯罪，對被告為無罪之諭知，核無不當，應予維持，並引用
    第一審判決書記載之證據及理由（如附件）。
二、檢察官上訴意旨略以：被告是否有金融帳戶遭他人使用之犯
    罪前科，不能推論被告主觀上不具有幫助詐欺之犯意；且即
    便被告尚在就學，智識程度不高，然詐欺犯罪被害人受害原
    因多端，本與學歷、收入無關，不能憑此合理化收入、學歷
    較低之人幫助詐欺之犯行；加以金融帳戶密碼等資料，具高
    度屬人性，不可任意交付他人使用，被告並非與社會隔絕之
    人，亦可輕易透過網路搜尋得知此類詐欺集團犯罪之情節，
    被告自難諉為不知；本案被告辯稱對方係稱因申辦貸款需提
    供帳戶資料，然申辦貸款與金融帳戶資料無關，被告受有國
    民義務教育，應可發現詐欺集團成員說詞不合常情之處。是
    被告將其本案國泰世華銀行帳戶及密碼交付予陌生人，主觀
    上顯具幫助詐欺之不確定故意。原審未審酌上情，逕為無罪
    諭知，尚有未洽云云。
三、按認定犯罪事實所憑之證據，雖不以直接證據為限，間接證
    據亦包括在內，然無論直接證據或間接證據，其為訴訟上之
    證明，須於通常一般之人均不致有所懷疑，而得確信其為真
    實之程度者，始得據為有罪之認定，倘其證明尚未達此一程
    度，而有合理之懷疑存在時，無從為有罪之確信，自不得遽
    為有罪之判決；苟積極證據不足以為不利於被告事實之認定
    ，自應為有利於被告之認定，更不必有何有利之證據。
四、經查：
  ㈠本案告訴人丙○○、甲○○、乙○○，因受不詳詐欺集團成員詐騙
    ，而分別將款項匯入被告之國泰世華銀行帳戶，業據彼等指
    述明確（偵字第516號卷第9至13、39至41、83至85、89至91
    頁，偵字第23990號卷第29至30頁），並有自動櫃員機交易
    明細、與詐欺集團成員之LINE對話紀錄、國內匯款申請書等
    件附卷可佐（偵字第5164號卷第15至23、43至46頁，偵字第
    23990號卷第32頁）。而匯入款項之國泰世華銀行帳戶為被
    告所開設一節，亦有卷附客戶基本資料、對帳單可憑（偵字
    第5164號卷第61、63頁）。
　㈡就上開帳戶如何交付詐欺集團成員用於詐欺上開被害人之財
    物一節，被告係辯稱，伊在網路上看到借錢廣告，伊遂透過
    LINE通訊軟體與對方聯繫，對方先要求提供身份證正反面影
    本，之後就表示可以借款，但需將名下之金融帳戶存摺及提
    款卡寄予對方查核，才能見面簽署貸款文件，伊就依對方指
    示，以店到店之方式寄出，並以LINE告知對方密碼，後來對
    方又說帳戶資料在寄件過程中遺失，伊又去申辦掛失，重新
    再將國泰世華銀行帳戶存摺、提款卡寄出交予對方等語。觀
    之卷內往來業務異動申請書所載（原審卷第43頁），被告確
    於108年5月20日申請掛失補發金融卡；且依本院調閱上開國
    泰世華銀行帳戶於本案案發前之交易明細資料（本院卷第85
    至125頁），該帳戶開戶後至108年5月20日辦理掛失前，每
    月均有多次存、提款往來紀錄，存款餘額尚有669元，與一
    般實務上提供予詐欺集團使用之帳戶，常見甚少交易往來，
    或在提供前會刻意將帳戶餘額提領至低於100元之狀況，已
    然有別，可見被告所辯上情，並非全然子虛。況由詐欺集團
    中負責提領款項之車手吳俊毅、翁子祺、陳宗瑋、黃孟亮之
    供述內容（偵字第23990號卷第84頁背面至86頁），亦無有
    關被告將其國泰世華銀行帳戶直接交予彼等使用之內容，自
    無足據此為不利於被告之認定。　　
  ㈢綜觀本案事證，除依告訴人丙○○、甲○○、乙○○之證言，及卷
    附交易明細單、匯款申請書、國泰世華銀行帳戶之客戶基本
    資料與對帳單等件，可證明被告之國泰世華銀行帳戶曾為不
    詳詐欺集團成員用於取得詐欺告訴人丙○○、甲○○因陷於錯誤
    所交付之財物外，並無其他證據可資進一步認定被告有提供
    上開帳戶用於幫助詐騙集團成員詐取他人財物，或用於幫助
    詐欺集團成員隱匿犯罪所得而洗錢之犯意。
　　檢察官上訴意旨雖以被告應知悉金融帳戶之金融卡、密碼不
    可任意交付他人，且可分辨詐欺集團成員所稱申貸需要帳戶
    存摺、金融卡之說詞不合常理，認被告具幫助詐欺之不確定
    故意云云，然徵諸被告高中畢業之教育程度，於本案發生當
    時甫年滿20歲，仍為學生身份等狀況（偵字第23990號卷第8
    頁），且被告自105年2月1日起甫開始使用國泰世華銀行金
    融帳戶一節，亦有帳戶往來交易明細表足稽（本院卷第85頁
    ），客觀上並無頻繁與金融機構往來甚至申貸之經驗可言，
    自無從僅以詐欺集團猖獗之狀況，推認被告必然預見其金融
    帳戶資料係給供詐欺集團成員使用，此外，卷內並無證據可
    資證明被告對於其帳戶將由詐欺集團成員取得用於詐取他人
    財物一事已有所預見，檢察官上訴意旨主張被告具幫助詐欺
    之不確定故意，自非有據。
　㈣本案依檢察官所提證據，尚不足以說服法院形成被告有罪之
    確信，此外，復查無其他積極證據足認被告涉有公訴意旨所
    指幫助詐欺、洗錢等犯行，即不能證明被告犯罪，自應諭知
    被告無罪之判決。　　
五、原審以不能證明被告犯罪，諭知被告無罪之判決，核無不合
    。檢察官仍執前詞主張被告涉有幫助詐欺犯行云云，指摘原
    判決不當，並非有據。檢察官之上訴為無理由，應予駁回。
六、至檢察官聲請移送併辦部分（臺灣基隆地方檢察署109年度
    偵字第2561號），因本案檢察官起訴部分業經本院諭知無罪
    如前述，二者無從成立裁判上一罪關係而為本案起訴效力所
    及，應退由檢察官另為適法之處理，附此敘明。　
據上論斷，應依刑事訴訟法第368條、第373條，判決如主文。
本案經檢察官張友寧、陳虹如提起公訴，檢察官邱耀德提起上訴
，經檢察官吳慧蘭到庭執行職務。
中　　華　　民　　國　　109 　年　　11　　月　　3 　　日
                  刑事第二十二庭審判長法　官  洪于智
                                      法　官  陳銘壎
                                      法　官  汪怡君
以上正本證明與原本無異。
檢察官如不服本判決，應於收受送達後20日內向本院提出上訴書
狀，惟須受刑事妥速審判法第9條限制。其未敘述上訴之理由者
，並得於提起上訴後20日內向本院補提理由書(均須按他造當事
人之人數附繕本)「切勿逕送上級法院」。
刑事妥速審判法第9條：
除前條情形外，第二審法院維持第一審所為無罪判決，提起上訴
之理由，以下列事項為限：
一、判決所適用之法令牴觸憲法。
二、判決違背司法院解釋。
三、判決違背判例。
刑事訴訟法第 377 條至第 379 條、第 393 條第 1 款之規定，
於前項案件之審理，不適用之。
                                      書記官  賴怡孜
中　　華　　民　　國　　109 　年　　11　　月　　5 　　日
【附件】
臺灣基隆地方法院刑事判決
                                     109年度金訴字第47號
公　訴　人　臺灣基隆地方檢察署檢察官
被　　　告　丁○○　男　20歲（民國00年00月00日生）
                    身分證統一編號：Z000000000號
                    住○○市○○區○○街00巷00○0號2樓
上列被告因詐欺等案件，經檢察官提起公訴（108年度調偵字第3
25號、109年度偵字第478號），本院判決如下：
    主  文
丁○○無罪。
    理  由
一、公訴意旨略以：被告丁○○明知依一般社會生活之通常經驗，
    本可預見將金融機構帳戶提供不相識之人使用，可能幫助犯
    罪集團作為不法收取他人款項之用，並協助詐騙集團成員隱
    匿其等犯罪所得，竟仍不違其本意，基於幫助詐欺及洗錢之
    不確定故意，於民國108 年3、4月間某日，將其所申設「國
    泰世華商業銀行」（下稱「國泰世華銀行」）帳號00000000
    0000號帳戶交付詐騙集團使用。該詐騙集團成員取得上開帳
    戶後，即共同意圖為自己不法之所有，先後於附表所示之時
    間，以附表所示之詐騙方式，使附表所示之丙○○等3 人均陷
    於錯誤，而先後匯款如附表所示之金額至上開國泰世華銀行
    帳戶內，隨即遭詐騙集團提領一空。因認被告涉犯刑法第30
    條第1 項前段、第339條第1項之幫助詐欺取財，及洗錢防制
    法第14條第1 項有同法第2條第2款洗錢行為之洗錢罪嫌。
二、本院因依憑後開理由而為被告無罪之諭知，故無庸再就本院
    援引如後所述之各項證據資料，贅論其證據能力之有無（最
    高法院100 年度台上字第2980號判決參照），先予敘明。
三、按犯罪事實應依證據認定之，無證據不得認定犯罪事實；不
    能證明被告犯罪者，應諭知無罪之判決，刑事訴訟法第154
    條第2 項、第301條第1項分別定有明文。次按認定不利於被
    告之事實，須依積極證據，苟積極證據不足為不利於被告事
    實之認定時，即應為有利於被告之認定，更不必有何有利之
    證據；認定犯罪事實所憑之證據，雖不以直接證據為限，間
    接證據亦包括在內，然而無論直接或間接證據，其為訴訟上
    之證明，須於通常一般之人均不致有所懷疑，而得確信其為
    真實之程度者，始得據為有罪之認定，倘其證明尚未達到此
    一程度，而有合理之懷疑存在時，仍不能遽為有罪之認定，
    最高法院亦分別著有30年上字第816 號、76年台上字第4986
    號判例意旨可資參照。
四、公訴人認被告涉犯幫助詐欺取財及洗錢罪嫌，無非係以：⒈
    被告於警詢及偵訊之供述，⒉證人即告訴人丙○○、甲○○、乙○○之證述，⒊各告訴人之轉帳或匯款紀錄，⒋被告上開帳戶之
    客戶資料與交易明細，為其依據。
五、訊據被告固坦承於上揭時間，將其所開立之「國泰世華銀行
    」帳戶存摺、提款卡及密碼交付他人等情不諱，但堅詞否認
    有何幫助詐欺取財或洗錢犯行，辯稱：108年4月中旬左右，
    我在網路看到一則借錢廣告，當時我急需用錢，故加了上面
    提供的LINE ID，暱稱顯示為「誠信借貸-吳美美」，我向對
    方表示欲借款新臺幣（下同）50,000元，對方要我將身分證
    正反面翻拍給他，以核對身分，並詢問金主能否借貸，之後
    對方表示可以借貸，就告知我需將名下帳戶之存摺及提款卡
    寄到指定的便利商店，他說要先看我的帳戶存摺及提款卡能
    否正常使用，之後我們才可以約見面貸款，我當時不疑有他
    ，就把我的國泰世華銀行及郵局帳戶存摺及提款卡以便利商
    店店到店之方式寄給對方，並以LINE告知提款卡密碼，後來
    對方跟我說上開2 帳戶之存摺及提款卡在領取過程被偷或被
    搶，我知道後就去辦理掛失，對方並叫我重新申辦，我補辦
    後，因為郵局的帳戶要等大概一週才能拿到，所以我只將國
    泰世華銀行帳戶的存摺及提款卡重寄給對方，之後我一直詢
    問何時可以撥款，對方以各種理由推託，後來有一位自稱國
    泰世華銀行的客服人員打電話給我，表示有一位劉先生誤將
    10,000元匯至我的國泰世華銀行帳戶，並將劉先生的電話告
    訴我，我跟劉先生聯絡，問劉先生這是你的10,000元嗎，他
    說對，接下來他講的話有點不清不楚的，所以我聽不太懂，
    接著我就詢問誠信借貸這個劉先生是不是金主，他說是，並
    說他匯錯10,000元，我問要怎麼辦，他說沒關係，就直接把
    重新辦好的提款卡等物寄給他就好，我不知道對方是詐騙集
    團，我沒有詐欺或洗錢的故意等語。
六、經查：
  ㈠上開「國泰世華銀行」帳戶係被告本人申請開立並使用，嗣
    被告於108年4月中旬左右，將上開帳戶之存摺及提款卡，以
    便利商店店到店之方式，寄送予某不詳之人，並以通訊軟體
    LINE告知提款卡密碼，嗣被告於108年5月20日前往國泰世華
    銀行申請掛失補發提款卡，並於補發後再次以便利商店店到
    店之方式寄送予某不詳之人等情，業據被告供承不諱，並有
    被告上開「國泰世華銀行」帳戶之客戶基本資料、國泰世華
    銀行108年5月20日往來業務異動申請書附卷可稽（臺灣基隆
    地方檢察署108 年度偵字第5164號卷第61頁，本院卷第43頁
    ）。又被告交付之上開帳戶資料，嗣經不詳詐騙集團取得後
    ，分別於如附表所示之時間，以如附表所示之方式，訛詐各
    告訴人，使各告訴人陷於錯誤，而分別轉入或匯入如附表所
    示金額款項至被告上開帳戶，並均旋遭提領一空等情，業經
    證人即告訴人丙○○、甲○○於警詢及偵訊、乙○○於警詢證述明
    確（臺灣基隆地方檢察署108年度偵字第5164號卷第9至13、
    39至41、83至85、89至91頁，臺灣臺北地方檢察署108年度
    偵字第23990號卷第29至30頁），並有告訴人丙○○提出之國
    泰世華銀行自動櫃員機交易明細表2 紙、與詐騙集團之LINE
    對話紀錄（臺灣基隆地方檢察署108 年度偵字第5164號卷第
    15至23頁）、告訴人甲○○提出之合作金庫銀行、國泰世華銀
    行自動櫃員機交易明細單各1紙、與詐騙集團之LINE對話紀
    錄（臺灣基隆地方檢察署108年度偵字第5164號卷第43至46
    頁）、告訴人乙○○提出之國內匯款申請書（臺灣臺北地方檢
    察署108年度偵字第23990號卷第32頁）、被告上開帳戶之對
    帳單在卷為憑（臺灣基隆地方檢察署108 年度偵字第5164號
    卷第63頁）。此等部分事實，固堪認定。
  ㈡然上開事證，僅足證明被告交付之上開帳戶資料確遭某詐騙
    集團作為向告訴人等遂行詐欺取財犯行之用，尚不足以推論
    被告係基於幫助他人詐欺取財之不確定故意及洗錢犯意而交
    付上開帳戶資料。且按詐騙集團成員取得他人帳戶資料之可
    能原因多端，或因帳戶持有人因有利可圖而主動提供，抑或
    於無意間洩漏，甚或因遭詐騙、脅迫始提供，皆不無可能，
    並非必然係出於幫助該詐騙集團成員詐取財物之不確定故意
    及洗錢故意而為，是苟被告提供上開帳戶資料予他人時，主
    觀上並無幫助他人為詐欺犯罪或洗錢之認識，自難僅憑被害
    人遭詐騙之款項係轉入或匯入被告帳戶，即認被告構成幫助
    詐欺取財及洗錢犯行。況邇來確有不法份子以代辦貸款或應
    徵工作為餌，在報紙或網路上刊登廣告，藉機向欲辦理貸款
    或應徵工作之人騙取金融帳戶存摺、提款卡及密碼等帳戶資
    料，此為本院職務上已知之事實。且一般人對於社會事物之
    警覺性或風險評估，常因人而異，此觀諸詐騙集團之詐騙手
    法雖經政府大力宣導及媒體大幅報導，仍有眾多被害人受騙
    ，且被害金額甚高，其中亦不乏高級知識分子等情，即可明
    瞭。是有關幫助詐欺及洗錢犯罪成立與否，自不得僅以被告
    所持有之帳戶資料是否交付他人、交付後有無淪為犯罪集團
    使用而為斷，尚須衡酌被告所辯提供帳戶資料之原因是否可
    採，並綜合行為人之素行、教育程度、財務狀況與行為人所
    述情節之主、客觀情事，本於推理作用、經驗法則，以為判
    斷之基礎。從而，本件猶應審究者厥為：被告究竟係基於何
    原因提供上開帳戶之相關資料，且被告對於帳戶可能因此遭
    他人作為詐欺取財及掩飾或隱匿特定犯罪所得財物之工具，
    其主觀上有無認識或預見。而查：
  ⒈被告自警詢、偵訊乃至本院審理均辯稱如前，雖被告未能提
    出其與對方以LINE通訊軟體聯絡借款事宜之紀錄，然基於被
    告不自證己罪之原則，已難排除被告辯解之可能性。且觀諸
    卷附被告上開國泰世華銀行帳戶對帳單（臺灣基隆地方檢察
    署108 年度偵字第5164號卷第63頁），顯示該帳戶於108年5
    月15日有1 筆10,000元入款，嗣於108年5月22日遭提領，而
    與被告辯稱曾接獲國泰世華銀行人員來電表示有一位劉先生
    誤匯10,000元一情相符；又被告既曾於108年5月20日前往國
    泰世華銀行申請掛失補發提款卡，且已接獲國泰世華銀行人
    員來電表示上情，衡情若非其對於對方之借貸說詞深信不疑
    ，其當不會再次將其國泰世華銀行帳戶提款卡寄送給對方，
    使對方得以提領前於108年5月15日經不詳之人存入之10,000
    元。從而，被告辯稱如前，尚堪信實，自難遽認被告於交付
    上開帳戶資料時已預見其帳戶資料恐遭他人作為詐欺取財及
    掩飾或隱匿特定犯罪所得財物之工具，而逕認其具有幫助詐
    欺取財之不確定故意或洗錢故意。
  ⒉復按我國為杜絕利用人頭帳戶詐欺取財犯罪之層出不窮，對
    於提供帳戶存摺、提款卡及密碼之人，相關治安機關均嚴厲
    查緝，致使詐騙集團不易以慣用之金錢或其他有償報酬方式
    取得人頭帳戶，而改以詐騙手法取得人頭帳戶，並趁帳戶持
    有人未及警覺發現前，以之充為臨時帳戶而供詐欺取財短暫
    使用，已時有所聞，因而交付金融機構帳戶之人是否成立幫
    助詐欺取財或洗錢罪，既因有上開受詐騙或輾轉而交付金融
    機構帳戶資料之可能，基於無罪推定、罪疑唯輕之證據法則
    ，則就提供帳戶資料者，是否確係基於直接故意或間接故意
    而為幫助詐欺及洗錢，自應從嚴審慎認定，倘交付帳戶資料
    者有可能是遭詐騙所致，或其迂迴取得者之使用已逸脫提供
    者原提供用意之範圍，而為提供者所不知並無法防範者，於
    此情形，對其犯罪故意之認定，無法確信係出於直接故意或
    間接故意為之，而仍有合理懷疑存在時，自應為有利於行為
    人之認定，以免過度逸脫無罪推定原則。查被告係88年12月
    17日生，於交付帳戶時年僅19歲，尚未成年，且被告自述其
    當時仍在就學（本院卷第41頁），社會經驗不豐；又被告並
    無任何前科遑論財產犯罪或因金融帳戶遭人使用而涉嫌詐欺
    之前科紀錄，有臺灣高等法院被告前案紀錄表在卷可查；再
    參諸被告需款孔急，難免降低警覺性，致思慮未周，而予詐
    騙集團利用之機，且在此情形，本難期待一般民眾均能詳究
    細節、提高警覺而免遭詐騙、利用，則被告一時失察誤信對
    方上開說詞，因而應要求交付上開帳戶之存摺、提款卡及密
    碼等資料，於經驗法則上自非無可能。況詐騙集團詐騙手法
    日益翻新，政府機關、金融機構、電視新聞及報章雜誌，對
    於詐騙集團詐騙手法亦大肆報導，極力勸導民眾應多加注意
    防範，以免上當被騙，然仍屢屢傳出一般民眾遭到詐騙集團
    詐騙之消息，其中不乏學歷良好、職業收入優渥者，亦不乏
    受騙之原因甚不合常情輕易可以辨識者，若一般人會因詐騙
    集團成員言詞相誘而陷於錯誤，進而交付鉅額財物，則金融
    帳戶持有人因相同原因陷於錯誤，並交付提款卡、密碼等資
    料，誠非難以想像，自不能以吾等客觀常人智識經驗為基準
    ，驟然推論被告必具有相同警覺程度，而認被告對構成犯罪
    之事實必有預見。
  ㈢綜上，公訴人所舉事證，雖可證明告訴人等確有遭詐騙集團
    以上開方式詐騙，而轉入或匯入上開金額至被告交付之上開
    「國泰世華銀行」帳戶等事實，然無足使本院確信被告對於
    交付上開帳戶資料乙事主觀上具有幫助他人詐欺取財之不確
    定故意或洗錢認識，而檢察官復未指出足可證明關此被訴事
    實之適當方法，且本院復查無其他積極證據足以證明被告確
    有上開幫助詐欺取財或洗錢犯行，揆諸首開說明，自屬不能
    證明被告犯罪，而應為被告無罪之諭知。
據上論斷，應依刑事訴訟法第301條第1項，判決如主文。
本案經檢察官張友寧、陳虹如提起公訴，檢察官邱耀德到庭執行
職務。
中　　華　　民　　國　 109　　年　　4　 　月　　28　　日
                  刑事第二庭  審判長法　官  王福康
                                    法  官  劉桂金
                                    法  官  曾淑婷
以上正本證明與原本無異。
如不服本判決應於收受送達後20日內向本院提出上訴書狀，並應
敘述具體理由；其未敘述上訴理由者，應於上訴期間屆滿後20日
內向本院補提理由書(均須按他造當事人之人數附繕本)「切勿逕
送上級法院」。
中　　華　　民　　國　 109　　年　　4 　　月　　28　　日
                                    書記官  陳柏宏
附表：

編號 被害人或告訴人 犯罪時間 詐騙方式 匯款時間 匯款地點 匯款金額（新臺幣）  １ 丙○○ 108年5月19日4 時58分許 佯裝為「易借網」網站業者，透過 LINE 通訊軟體向丙○○謊稱可代辦借款、須先繳付手續費云云，使丙○○陷於錯誤，使用自動櫃員機匯款。 108年5月23日15時20分許 宜蘭市區 5,000元     108年5月23日15時55分許  1,000元  ２ 甲○○ 108年5月20日某時許 佯裝為貸款業者，以暱稱「邱冠銘」透過LINE通訊軟體向甲○○謊稱可代辦借款、須先繳付代辦費用及利息云云，使甲○○陷於錯誤，使用自動櫃員機匯款。 108年5月23日14時32分許 高雄市區 6,000元     108年5月23日15時50分許  4,000元  ３ 乙○○ 108年5月21日11時29分許 冒充乙○○親戚致電乙○○，佯稱急需借款云云，致使乙○○陷於錯誤，以臨櫃匯款方式匯款。 108年5月23日14時22分許 金門縣金城鎮 30,000元